【裁判字號】    89,重訴,34
【裁判日期】    901127
【裁判案由】    侵權行為損害賠償
【裁判全文】
臺灣高等法院臺中分院民事判決  八十九年度重訴字第三四號
      原      告    丙○○
      法定代理人    乙○○
      被      告    丁○○
      複  代理人    戊○○
                    甲○○
右當事人間因侵權行為損害賠償事件，經原告提起刑事附帶民事訴訟，經本院刑事庭
裁定（八十九年度交附民字第二０四號）移送民事庭，本院判決如左︰
      主      文
被告應給付原告新臺幣貳佰柒拾貳萬肆仟柒佰肆拾壹元，及自民國八十九年五月十七
日起至清償日止，按週年利率百分之五計算之利息。
原告其餘之訴駁回。
訴訟費用由被告負擔。
本判決第一項於原告以新臺幣玖拾萬捌仟元為被告供擔保後，得假執行。但被告如於
假執行程序實施前，以新臺幣貳佰柒拾貳萬肆仟柒佰肆拾壹元為原告預供擔保，得免
為假執行。
原告其餘假執行之聲請駁回。
      事實及理由
一、本件原告起訴主張：被告於民國八十七年十一月二十三日上午六時三十五分許，
    駕駛車牌號碼ＰＺ－三五０二號自用小客車，沿台中縣大甲鎮○○路○段由南往
    北方向行駛，途經速限四十公里之台中縣大甲鎮○○路○段七六號與經國路交岔
    路口時，本應注意減速慢行，作隨時停車之準備，並應注意車前狀況，隨時採取
    必要之安全措施，又無不能注意之情形，詎其能注意，竟疏未注意，猶貿然行駛
    ，而撞擊其前方同向之原告，致原告受有左腓骨頭骨折、頭部外傷合併腦震盪、
    受傷性蛛蜘網膜下出血導致記憶缺損、及器質性精神病等重大難治之重傷害，案
    經刑事判決有罪確定，爰依民法第一百八十四條侵權行為損害賠償規定，請求如
    下之損失：1.醫藥費：原告經送醫急救，起訴前已支出醫藥費、救護車、病床服
    務費計新台幣（下同）十六萬一千零十元；2.看護費：本件經鑑定結果，認原告
    已無法獨立行動，日常生活包括吃、穿、盥洗、洗澡、上廁所、上下樓梯等皆須
    依賴他人協助，原告之母因原告受傷而全天候協助原告生活起居，以目前看護行
    情每小時一百元計算，每天為二千四百元，原告係七十五年八月十六出生，依餘
    命年齡尚有六十五年壽命，原告願減縮看護費用以每天八百元計算，計每月為二
    萬四千元，六十五年依霍夫曼扣除中間利息後計為八百二十二萬五千二百六十八
    元。3.喪失勞動力部分：原告自成年起應具有勞動能力，原告受傷而經手術後依
    醫師診斷告以完全無法工作，且需要他人護理照料，原告受傷而受記憶缺損，依
    勞工殘廢給付標準表為一級殘廢，喪失或減少勞動能力百分之百，原告請求自九
    十五年八月十六日成年起至五十五歲止，工作期間共三十五年，每月以一萬六千
    五百元計算，以霍夫曼係數扣除中間利息後，計喪失之勞動力為三百九十四萬三
    千六百五十五元。4.精神慰撫金：原告因此次車禍非但受有骨折、腦震盪、記憶
    缺損、器質性精神病等肉體受傷，平時學業成績尚中等，此次車禍卻使心靈上也
    因而喪失意識，業經內政部審核屬重度精神病，請求慰撫金額為一百萬元，以上
    總計損失金額為一千三百三十二萬九千九百三十三元。爰聲明求為判決：(一)被告
    應給付原告一千三百三十二萬九千九百三十三元，及自起訴狀繕本送達翌日起至
    清償日止按年息百分之五計算之利息。(二)願供擔保請准宣告假執行。
二、被告則以：對原告請求醫藥費部分，被告同意給付之，但原告請求之看護費及喪
    失勞動能力之損失部分，則有爭議，按原告因本件車禍固受有頭部之傷害，惟原
    告於八十八年四月十二日之警訊筆錄中，就其如何受傷、及在何處受傷，均有明
    晰之陳述，況原告亦能正常上學，日常基本生活事務，並無不能自行料理之情事
    ，由附卷丙○○在學校活動之生活照片，即可證明，又原告日前在  鈞院應訊時
    之言語及行動，對其出生年月日、就讀何學校、幾年幾班等事，均稱不知，以原
    告在校活動之情形，實難證明其已喪失行為能力及勞動能力，又彰化基督教醫院
    之鑑定結果，稱原告之行為能力及勞動能力均喪失，終身不能從事任何工作，此
    結論與原告在學校之學習及活動情形對照，顯有出入，而台北榮民總醫院不論在
    醫療設備、醫師臨床經驗、及判斷上，在國內醫療體系中均屬上乘，依台北榮民
    總醫院鑑定稱：「中樞神經系統機能遺存顯著障害，終身祇能從事輕便工作」等
    語，以該醫院對原告所做之腦波治療檢查及智力測驗，對病患之病況鑑定與原告
    目前情況，應較吻合，原告應屬第七級之殘廢等級，而非彰化基督教醫院所鑑定
    之完全喪失勞動能力，原告能上學及從事學習活動等情觀之，即便其課業學習效
    果不佳，但不表示其無料理日常生活之能力，其傷病之程度未至需有看護隨身照
    顧之程度，是原告請求看護費用，實無理由，另被告自九十年四月三十日即因公
    司營運狀況不佳而遭資遣，目前賦閒在家以領取失業救濟金渡日，雖欲以擺設地
    攤維生，但目前仍在學習張羅中，被告育有二子，均在大學就讀，二人勤儉工讀
    補貼生活費，妻陳黃素月無業，長女月入二萬餘元（夜間補習進修），被告家境
    不佳，另原告已領取強制保險給付一百三十一萬元，應予扣除。被告於本院聲明
    求為判決：(一)原告之訴駁回。(二)如受不利判決請准供擔保免為假執行。
三、原告主張被告於上揭時間，駕駛車牌號碼ＰＺ－三五０二號自用小客車，沿台中
    縣大甲鎮○○路○段由南往北方向行駛，途經速限四十公里之台中縣大甲鎮○○
    路○段五三六號前與經國路無號誌之三岔路口時，本應注意減速慢行，作隨時停
    車之準備，並應注意車前狀況，隨時採取必要之安全措施，詎被告能注意，竟疏
    未注意車前狀況及注意減速慢行，猶貿然以時速四十至五十公里速度超速且偏跨
    入慢車道行駛，適同方向之原告在其右前方慢車道上騎乘腳踏車，被告閃避不及
    ，其所駕自用小客車右前方向燈、右前角保險桿處擦撞到原告所騎乘之腳踏車，
    再偏左駛入快車道中心線附近始煞車，原告遭撞擊後彈至被告所駕自用小客車前
    擋風玻璃右側上方及板金後，再跌落地上，致原告受有左腓骨頭骨折、腰椎第五
    節左側橫突骨折、頭部外傷合併腦震盪、受傷性蛛蜘網膜下出血導致記憶缺損、
    癲症、器質性精神病等重大難治之重傷害，被告上開過失重傷害罪業經本院八
    十九年度交上易字第一０二０號判決有期徒刑六月，如易科罰金以三百元折算一
    日確定之事實，業據原告提出診斷証明書、勞工保險殘廢診斷書、及醫療費用明
    細表等件為証，又為被告所不爭執，復經本院調閱本院八十九年度交上易字第一
    ０二０號過失傷害刑事案全卷查明屬實，惟被告以原告所受之傷勢尚未達於完全
    喪失勞動能力程度，原告應僅屬第七級之殘廢，且原告傷病之程度未至需全日有
    看護隨身照顧之程度，關於請求看護費用部分為無理由等語（被告此部分所辯，
    准駁理由，於下列原告請求賠償項目暨金額欄論述之）。
四、按行車速度，依標誌之規定；汽車行駛時，駕駛人應注意車前狀況，並隨時採取
    必要之安全措施；汽車行經無號誌之交岔路口，應減速慢行，作隨時停車之準備
    ；又汽車在雙向二車道行駛時，均應在遵行車道內行駛。道路交通安全規則第九
    十三條第一項第四款、第九十四條第三項、第九十七條第一款定有明文。本件被
    告於前開時地駕車，本應注意遵守上開規定，而肇事地點在台中縣大甲鎮○○路
    ○段與經國路為速限四十公里之無號誌三岔路口附近，依當時天候晴，晨間有曙
    光，路面乾燥、無缺陷及無障礙物，視距良好，有道路交通事故調查報告表附於
    刑事偵查卷可查，又無不能注意之情形，詎其能注意，竟疏未注意車前狀況及注
    意減速慢行，猶貿然以時速四十至五十公里速度超速且偏跨入慢車道行駛，因而
    肇事，致原告受有如事實欄所載重傷害，足見被告有過失。又本件車禍經送請台
    灣省台中縣區車輛行車事故鑑定委員會鑑定及台灣省車輛行車事故覆議鑑定委員
    會覆議結果，亦認被告駕駛自小客車，行經無號誌交岔路口，未減速反超速行駛
    且偏跨入慢車道擦撞同方向前方腳踏車，為肇車原因（按台灣省台中縣區車輛行
    事故鑑定委員會就被告超速部分疏未審酌，併此明），而原告並無肇事因素，
    有該鑑定委員會鑑定意見書及該覆議鑑定委員會函附於刑事卷可稽，益証被告確
    有過失，且其過失行為與原告受重傷害間具有相當因果關係，被告依法自應負損
    害賠償責任。
五、按因故意或過失，不法侵害他人之權利者，負損害賠償責任；不法侵害他人之身
    體或健康者，對於被害人因此喪失或減少勞動能力或增加生活上之需要時，應負
    損害賠償責任；又不法侵害他人之身體、健康．．．被害人雖非財產上之損害，
    亦得請求賠償相當之金額。民法第一百八十四條第一項前段、第一百九十三條第
    一項、第一百九十五條第一項分別定有明文。本件車禍發生後原告所支付之醫療
    費用，係被告因過失不法侵害原告之身體、健康權，原告因此合理支出之醫療費
    用、看護費用，均係因侵權行為而增加之生活上需要，被告自應負損害賠償責任
    ，其餘喪失勞動能力損失、及精神慰藉金之請求，揆諸上開規定，亦無不合。茲
    就原告請求賠償上開各項之金額，審酌析述如下：
    (一)醫療費部分：原告主張其自車禍後共支出醫藥費、救護車、病床服務費等醫療
      費用共計十六萬一千零十元，業據原告提出光田醫院、澄清醫院、榮民總院、
      及彰化基督教醫院等醫院之診斷証明書、及醫療費用收據暨明細表等件為証，
      上開數額並為被告所不爭執，此部分自應全部准許之。
    (二)看護費用部分：原告主張其所受之傷勢經基督教醫院鑑定結果，行為能力已全
      然喪失．日常生活包括吃、穿、盥洗、洗澡、上廁所、上下樓梯等皆須依賴他
      人協助，目前均由原告之母全天候協助原告生活起居，原告願減縮看護費用以
      每天八百元計算，每月為二萬四千元，原告為七十五年八月十六出生，依餘命
      年齡尚有六十五年壽命，依霍夫曼扣除中間利息後，計算後為八百二十二萬五
      千二百六十八元，爰請求該數額之看護費用等語，被告則以：由原告能至學校
      上學、及從事學習活動等情觀之，縱使其課業學習效果不佳，但不表示其無料
      理日常生活之能力，其傷病程度未至需有看護隨身照顧之程度等語，按原告雖
      未僱請醫院特別看護，而係由其母親照顧，原告固未有看護費之支出，但被害
      人受傷需人看護，而由親屬代為照顧被害人之起居，因係基於親情而無看護費
      之支出，而親屬看護所付出之勞力，並非不能評價為金額，只因兩者身分關係
      密切而免除支付義務，此種親屬基於身分關係之恩惠，自不能加惠於加害人，
      故由親屬看護時，雖無現實看護費之支付，仍應衡量及比照僱用職業護士看護
      情形，認被害人受有相當看護費之損害，得向加害人請求賠償（最高法院八十
      六年度台上字第二○○五號判決參照）。經查：原告目前身體狀況依彰化基督
      教醫院鑑定結果關於目前身體機能方面：身體運動功能尚可，但遺留有腦外傷
      後遺症（器質性精神病變）包括情緒及行為控制異常，記憶力缺損；在獨立行
      動和日常生活功能方面：部分依賴他人協助，無法獨立行動，日常生活功能之
      中包括吃、穿、盥洗、洗澡、上廁所、上下樓梯等皆部分依賴他人協助等情，
      固有該醫院九十年二月二十日之殘障鑑定報告書在卷可據（附於本院卷第一六
      二、一六三頁），惟原告於本院準備程序中經本院訊問其日常生活狀況結果：
      原告能自己陳述稱：其可以自己吃飯，只是飯粒會掉到地上，洗澡時由其母親
      在旁協助，平日可以自己在家看卡通影片等語，並經本院當庭勘驗結果：原告
      能獨立行走，對簡單問題尚能回答等情，有本院九十年七月二十六日準備程序
      筆錄在卷可憑，足見；原告因本件車禍受傷後，以目前之身體機能而言，應尚
      可自行料理日常事務，毋庸其母親全日在旁照顧，則原告請求自車禍起其餘命
      年齡間之看護費用，應屬無據，應予駁回。惟原告自本件車禍發生日之八十七
      年十一月二十三日起至八十七年十二月四日此，因上開傷勢住院診療共計十二
      日，及於八十九年四月二十四日至同月二十六日間，又因情緒不穩定再度住院
      三日一節，有勞工保險殘廢診斷書二紙、及光田綜合醫院八十九年九月十九日
      光醫事歷字第八九００六九九號函在卷可稽（附於本院卷第二十二、二十八、
      一一二頁），上開住院期間，自需有人在旁照料原告生活起居，又本院斟酌原
      告所受之傷勢為左腓骨頭骨折、頭部外傷合併腦震盪、受傷性蛛蜘網膜下出血
      導致記憶缺損、器質性精神病等重大傷害，於原告第一次出院後仍應需他人在
      旁照顧相當時間，本院衡量原告上開之病情，應以二個月之時間為適當，經核
      計原告須人看護之期間應為七十五天，則此期間之費用以每日原告請求之八百
      元計算，總計原告得請求之看護費用為六萬元（計算方式為：800元x75天＝
      60,000），原告於此數額內之請求，應予准許，至逾此範圍之請求，為無理由
      ，應予駁回。
    (三)喪失勞動力部分：原告主張自其成年起應具有勞動能力，其受傷後依醫師診斷
      報告已完全無法工作，依勞工殘廢給付標準表為一級殘廢，其喪失之勞動能力
      為百分之百，其請求自其成年之九十五年八月十六日起至五十五歲止，可工作
      期間共三十五年，每月以一萬六千五百元計算，以霍夫曼係數扣除中間利息後
      ，計喪失之勞動力為三百九十四萬三千六百五十五元，爰請求該數額之損失等
      語，經查：依本院函請彰化基督教醫院鑑定結果：關於工作能力評估為勞動能
      力喪失，關於依據勞保殘廢給付標準為精神障害項目２、等級二，精神遺存高
      度障害，終身不能從事任何工作，日常生活需人扶持；神經障害項目７、等級
      三，中樞神經系統機能遺存顯著障害，終與不能從事工作，綜合等級為二等語
      ，有該醫院殘障報告書在卷可據，惟另依台北榮民總醫院之鑑定報告則認為：
      原告腦波檢查呈現中度異常，智力測驗呈現中度以上之異常．．．，因頭部外
      傷迄今已有二年多，痊癒之可能性微乎其微，符合勞工保險殘障給付標準表神
      經障害項目八，殘廢等級第七級「中樞神經系統機能遺存顯著障害，終身只能
      從事輕便工作」等語，亦有該院八十九年十一月十日八九北總行字第０九四五
      六號函在卷可稽，按上開二醫院就原告喪失勞動能力鑑定等級不一，惟原告於
      本院準備程序中對簡單問題尚能回答，且尚可自己打電話，對何人接送其至學
      校上學亦能清晰表達，有本院上開準備程序筆錄可憑，足見；原告智力應屬中
      度以上之異常，尚未達於精神遺存高度障害，終身不能從事任何工作之程度，
      因此；上開鑑定報告應以台北榮民總醫院鑑定報告較為客觀可採，依此；原告
      上開傷勢致其「中樞神經系統機能遺存顯著障害，終身只能從事輕便工作」，
      屬勞工保險殘障給付標準表神經障害項目八，殘廢等級為第七級，原告請求減
      少勞動能力之損害，依勞工保險殘廢給付標準第八項規定屬七等殘，減少勞動
      能力之比率為百分之六九點二一，而依行政院勞工委員會八十六年十月十七日
      調整之基本工資為每月一萬五千八百四十元，原告請求自二十歲起算至五十五
      歲止，共計三十五年之工作損失，依霍夫曼係數表扣除中間利息後，原告得請
      求減少勞動能力損失額為二百七十萬三千七百三十一元（計算式：15,840元×
      12×0.6921＝131,544；131,544元×20,553,815÷1,000,000＝2,703,731，角
      不計入），原告於此數額內之請求，應予准許，至逾此範圍之請求，為無理由
      ，應予駁回。
    (四)精神慰撫金：原告以其因本件車禍非但受有骨折、腦震盪、記憶缺損、器質性
      精神病等肉體受傷，平時學業成績亦屬中等，卻因車禍喪失部分意識，爰請求
      慰撫金額為一百萬元等語，經查：原告於本件車禍發生時年方十二歲餘，為國
      中一年級肆業學生，而被告教育程度為高工畢業，從事紡織業，月薪三萬多元
      ，已婚，有三個小孩，其中二個尚就學中，另一個就業中等情，業據被告於本
      院準備程序中陳述甚明，本院斟酌兩造之身分、地位、經濟能力、及原告因本
      件車禍所受傷勢之嚴重，其精神上所受痛苦之程度等一切情狀，認原告請求之
      慰撫金一百萬元核屬有據，亦屬適當，應予准許。
    (五)以上核計原告可請求之金額合計為三百九十二萬四千七百四十一元（計算方式
      為：161,010＋60,000＋2,703,731＋1,000,000＝3,924,741）。
六、再原告於事故發生後已向保險公司領取一百二十萬元之保險金一節，為原告所不
    爭執（見八十九年七月二十日本院準備程序筆錄），按強制汽車責任保險法第三
    十條規定：保險人依本法規定給付之保險金，視為加害人或被保險人損害賠償金
    額之一部分，加害人或被保險人受賠償請求時得扣除之。則本件車禍強制汽車責
    任保險人依法應給付之保險金為一百二十萬元，既已由原告領取，此部分金額自
    應從上開准許額內予之扣除，經扣除後，原告可請求之金額為二百七十二萬四千
    七百四十一元。
八、綜上所述，原告本於侵權行為之損害賠償請求權，請求被告賠償原告二百七十二
    萬四千七百四十一元，及自起訴狀繕本送達被告之翌日即八十九年五月十七日起
    至清償日止，按週年利率百分之五計算之利息，原告之請求在此範圍內為有理由
    ，應予以准許，至逾此範圍之請求，為無理由，應予駁回。
九、原告及被告分別陳明願供擔保，聲請宣告假執行及免為假執行，就原告勝訴部分
    核無不合，爰酌定相當金額分別准許之，至原告敗訴部分，其假執行之聲請，已
    失所依附，應予駁回。
十、本案事實已臻明確，兩造其餘攻擊防禦方法，不足以影響本判決結果，爰不一一
    論述，併此敘明。
據上論結，本件原告之訴，為一部有理由，一部無理由，依民事訴訟法第七十九條但
書、第三百九十條第二項、第三百九十二條判決如主文。
中      華      民      國    九十      年    十一    月     二十七    日
~B1民事第四庭審判長法  官  黃斐君
~B2                法  官  陳蘇宗
~B3                法  官  張浴美
右為正本係照原本作成。
如對本判決上訴，須於收受判決送達後二十日內向本院提出上訴書狀，其未表明上訴
理由者，應於提出上訴後二十日內向本院提出上訴理由書（須按他造人數附具繕本）
，並繳納送達用雙掛號郵票拾份（每份參拾肆元）。
上訴時應提出委任律師或具有律師資格之人之委任狀；委任有律師資格者，另應附具
律師及格證書及釋明委任人與受任人有民事訴訟法第四百六十六條之一第一項但書或
第二項（詳附註）所定關係之釋明文書影本。
~B                書記官  郭振祥
中      華      民      國    九十      年     十一     月    二十八    日
附註：
民事訴訟法第四百六十六條之一（第一項、第二項）
對於第二審判決上訴，上訴人應委任律師為訴訟代理人。但上訴人或其法定代理人具
有律師資格者，不在此限。
上訴人之配偶、三親等內之血親、二親等內之姻親，或上訴人為法人、中央或地方機
關時，其所屬專任人員具有律師資格並經法院認為適當者，亦得為第三審訴訟代理人
。
                                                                        Ｈ


司法院資訊處製作；財團法人民間司法改革基金會備份。
